臺灣高雄地方法院民事判決
                                     110年度重訴字第98號
原      告  黃雄鵬  
被      告  黃振峯  
            黃振榮  
共      同
訴訟代理人  張名賢律師
            吳孟蓉律師
上列當事人間請求塗銷所有權移轉登記事件，本院於民國111年1
0月20日言詞辯論終結，判決如下：
    主      文
原告之訴駁回。
訴訟費用由原告負擔。
    事實及理由
壹、程序方面：
    按訴狀送達後，原告不得將原訴變更或追加他訴，但請求之
    基礎事實同一者，不在此限，民事訴訟法第255條第1項第2
    款定有明定。原告起訴聲明為：「㈠被告就附表一編號甲1-1
    至甲2-2之房地（下稱甲房地）於民國95年9月29日以買賣為
    原因所辦理之所有權移轉登記（下稱甲登記）應予塗銷。㈡
    被告黃振峯就附表一編號乙1至乙3之房地（下稱乙房地，甲
    、乙房地下合稱為「系爭房地」）於95年9月29日以買賣為
    原因所辦理之所有權移轉登記（下稱乙登記，甲、乙登記下
    合稱為「系爭登記」）應予塗銷。」（見本院110年度審重
    訴字第50號卷【下稱審重訴卷】第11頁），嗣變更聲明為：
    「㈠確認兩造間就系爭房地於95年9月29日經高雄市前鎮地政
    事務所（下稱前鎮地政）95年鎮登字第11912號及95年鎮登
    字第11911號所為之買賣債權行為暨所有權移轉登記之物權
    行為（下稱系爭行為）均不存在【系爭行為登記收件案號可
    見審重訴卷第177頁、第179頁、第193頁】。㈡被告就甲登記
    應予塗銷，回復登記為原告所有。㈢黃振峯就乙登記應予塗
    銷，回復登記為原告所有。」（見本院卷第13頁），經核原
    告變更前後之事實，均是以「兩造於95年間並未就系爭房地
    成立買賣契約，原告亦未曾同意或授權移轉系爭房地所有權
    予被告」為據，可認變更前後之事實同一，故其變更應予准
    許。
貳、實體方面：
一、原告主張：原告為被告之父親並為系爭房地之所有權人，原
    告婚後即將個人印章、印鑑章以及系爭房地所有權狀原本均
    交給配偶即訴外人黃劉秀幸保管，詎黃劉秀幸及被告未經原
    告以書面授權同意或委託，竟於95 年9月29日以買賣為登記
    原因，擅將甲房地移轉登記予被告共有、乙房地登記予黃振
    峯單獨所有，此等行為違反民法第758條、第531條、第71條
    規定，可認系爭行為並不存在，被告亦應塗銷系爭登記並回
    復為原告所有，故依民法第767條第1項中段提起訴訟，並聲
    明：如變更後之聲明。
二、被告則以：兩造於95年8月30日約定被告得以新臺幣（下同
    ）4,405,100元買受系爭房地（被告辯稱之約定價金細目詳
    如附表二所示），嗣黃振峯已於95年8月30日匯款70萬元予
    原告，另於同年11月向訴外人玉山商業銀行股份有限公司（
    下稱玉山銀行）貸款500萬元後，清償原告當時對玉山銀行
    之欠款3,955,349元，可認買賣價金均已給付完畢，考量原
    告既不否認買賣相關資料蓋用之原告印章為真正，又未能證
    明有盜蓋情形，顯見原告本人已親自於買賣、過戶等資料上
    用印，系爭行為本屬原告知悉且同意，自無原告所指之違法
    情形，並聲明：原告之訴駁回。
三、得心證之理由：
㈠原告提起本件訴訟有無確認利益？
　按確認法律關係之訴，非原告有即受確認判決之法律上利益者
  ，不得提起，民事訴訟法第247條第1項前段定有明文。該條所
  謂「即受確認判決之法律上利益」，係指因法律關係之存否不
  明確，致原告私法上之地位有受侵害之危險，而此項危險得以
  對於被告之確認判決除去者而言（最高法院98年度台上字第22
  77號民事判決意旨參照）。又系爭行為是否存在，將影響系爭
  房地之所有權歸屬，雙方就此主張互異，堪認原告於私法上之
  地位有受侵害之危險，但得藉由確認判決除去之，故原告提起
  本件訴訟，實具確認利益。
㈡系爭行為是否存在、有效？原告得否請求被告塗銷系爭登記？
　⒈按稱買賣者，謂當事人約定一方移轉財產權於他方，他方支
    付價金之契約。當事人就標的物及其價金互相同意時，買賣
    契約即為成立。民法第345條定有明文。是買賣雙方若未特
    別約定以其他構成要件要素作為買賣成立之必要之點，僅需
    雙方就「特定財產權之移轉」及「為取得前開移轉而願支付
    對價」形成意思表示合致，即可認買賣契約就已成立。
　⒉經查，系爭房地前為原告所有，嗣於95年9月29日以買賣為登
    記原因移轉登記至被告名下，有異動索引在卷可查（見審重
    訴卷第113頁、第119頁、第125頁、第131頁、第137頁），
    而依訴外人玉山銀行七賢分行之函覆結果（見本院卷第273
    頁至第274頁），可知該行於93年9月6日概括承受原告原以
    系爭房地設定給高雄中小企銀之抵押權，前開金融機構曾貸
    放1,560萬元予原告，又原告於88年6月10日亦曾再以乙房地
    申貸，嗣後因甲、乙房地於95年以買賣為原因，分別過戶予
    被告、黃振峯，故由黃振峯於95年11月10日以系爭房地向該
    行申請貸款500萬元，並於同年11月9日設定抵押權600萬元
    ，前開貸款貸放之同時，即清償原告當時對於玉山銀行之現
    欠。再依前開函覆所附之清償登錄單以及黃振峯於玉山銀行
    之帳戶交易明細（見本院卷第286頁、第55頁），可認黃振
    峯於95年11月10日收受500萬元貸款後，確實已立即替原告
    清償其當時對玉山銀行之欠款3,955,349元。
　⒊而系爭房地於95年11月9日新增有以被告及黃劉秀幸為共同債
    務人，為玉山銀行設定600萬元之最高限額抵押權；於95年1
    1月15日，另有因清償而刪除原告以系爭房地為玉山銀行設
    定共1,560萬元【計算式：1,200萬元+240萬元+120萬元＝1,5
    60萬元，見本院卷第173頁抵押權塗銷同意書記載之擔保數
    額】之最高限額抵押權乙節，亦有系爭房地公務用謄本、異
    動索引及登記申請資料在卷可查（見審重訴卷第95頁至第10
    9頁、第113頁、第119頁、第125頁、第131頁、第137頁、第
    177頁至第204頁），可認黃振峯於95年11月10日替原告清償
    其對玉山銀行之欠款後，系爭房地上原有原告對玉山銀行之
    抵押權負擔即於同年月15日塗銷。
　⒋又何以會有前開所有權移轉登記、抵押權設定、塗銷等情事
    ，原告之配偶、被告之母親即證人黃劉秀幸已具結證稱：系
    爭房地原登記在原告名下，後因為原告缺錢沒有錢繳房貸，
    當時講好賣給兒子（即被告），先拿多少訂金，剩下沒有還
    清的錢就讓兒子貸款負責還。我知道我跟兒子有討論，我也
    有跟先生（即原告）討論，我先生同意把房子轉賣給兒子，
    欠的錢就讓孩子負責還。簽名、蓋印章是兒子他們簽的，其
    他部分是我聯絡我先生來簽名…我先生的部分都是我拿給他
    蓋章的。我印象中是父子談完後，由我把資料交給先生用印
    簽名等語（見本院卷第361頁至第362頁）。是有關黃劉秀幸
    證述兩造間為買賣系爭房地而給付定金之部分，被告已提出
    黃振峯於95年8月30日匯款70萬元予原告之匯款委託書為證
    （見本院卷第53頁），而依前述產權移轉、貸款申辦、抵押
    權登記、塗銷等情形，併觀黃振峯之帳戶於95年11月10日向
    玉山銀行申貸後，確實陸續有貸還本金、利息之紀錄（見本
    院卷第55頁），可認黃劉秀幸證述系爭房地之貸款，於系爭
    房地過戶後，即由被告繳納等節，堪屬可信。
　⒌再觀於95年9月29日前之95年8月9日，原告曾親自持其圓形樣
    式印章（樣式見審重訴卷第185頁，下稱系爭印鑑章）申請
    印鑑登記，有高雄○○○○○○○○回覆在卷可查（見本院卷第541
    頁至第542頁），原告亦稱其當日另有申請數張印鑑證明（
    見本院卷第562頁），可認於系爭房地於移轉予被告之前1個
    半月內，原告就曾自行持系爭印鑑章辦理印鑑登記並申請印
    鑑證明。考量一般印鑑證明多用於不動產相關登記、法院公
    證、提存、申辦繼承等重要財產權之變異，且原告自承其於
    18歲就已創業，於95年間經營兩家水電工程公司（見本院卷
    第69頁），可認原告屬具相當智識程度之成年人，則其特別
    於95年8月間，持系爭印鑑章辦理印鑑登記及申請印鑑證明
    ，依據常理，應係原告已預期其往後將會使用上開印鑑證明
    資料。
　⒍再按私文書經本人蓋章者，推定為真正，民事訴訟法第358條
    第1項定有規範。而印章由自己蓋用，或由有權使用之人蓋
    用為常態，由無權使用之人蓋用為變態，故主張變態事實之
    當事人，應就此有利於己之事實負舉證責任（最高法院103
    年度台上字第1112號判決意旨參照）。是私文書上所蓋之印
    章如為真正，倘當事人不能舉證證明其係被人盜用，依上揭
    規定，該文書即應推定為真正。
　⒎經查，比對前鎮地政函覆系爭登記之申請登記資料，未論是
    土地登記申請書、土地所有權買賣移轉契約書、建築改良物
    所有權買賣移轉契約書，均有蓋用系爭印鑑章（見審重訴卷
    第180頁至第185頁、第193頁至第198頁），前開申請資料，
    亦附有原告95年8月9日自行申請之印鑑證明（見審重訴卷第
    185頁、第199頁），至系爭印鑑章為何人蓋用，本院之認定
    分述如下：
　　⑴協助辦理系爭登記之地政士廖義隆已具結證稱：辦理該登
      記時並無收受當事人之印鑑，其填寫好的登記申請書、辦
      理移轉登記書、公契即登記申請書附件的契約書，是交予
      黃劉秀幸轉交給先生、孩子用印，沒有看到用印過程等語
      （見本院卷第355頁至第356頁），顯見前開登記資料之系
      爭印鑑章並非廖義隆蓋印。
　　⑵原告雖稱其於婚後將印章、印鑑章均交由黃劉秀幸保管，
      並稱其對前開地政申辦文件全不知情，印章均非原告蓋用
      等語（見本院卷第35頁、審重訴卷第12頁、本院卷第121
      頁、第123頁），惟黃劉秀幸已具結證述：我未曾保管過
      原告之印章、印鑑章…買賣的資料簽名蓋印章是兒子他們
      簽的，其他部分是我聯絡我先生來簽名…我先生的部分都
      是我拿給他蓋章的，我印象中45號房屋是由兄弟一人一半
      ，黃振峯是101號房屋。我只知道貸款是他們兄弟去付…我
      跟兒子說可以找人去玉山銀行貸款。我好像是保證人。兒
      子貸款金額多少我不清楚。我印象中是父子談完後，由我
      把資料交給先生用印簽名等語（見本院卷第360頁至第363
      頁），依上可見，黃劉秀幸之證述與原告之主張並不相符
      。
　　⑶原告除未能提出其印章、系爭印鑑章於95年間已為黃劉秀
      幸所保管之證據外，原告於言詞辯論時甚而曾稱：因為工
      程都是幾千萬元，都是一個月或半個月領一次，其當然身
      邊要有一個袋子放印章等語（見本院卷第368頁），則依
      現行資料，無法證明黃劉秀幸屬95年間保管原告印章、系
      爭印鑑章之人，亦無法證明前開文件上之系爭印鑑章為「
      無權使用之人所蓋用」，依據前開判決要旨，應認系爭登
      記申請資料中之系爭印鑑章均為原告自己或有權之人蓋用
      ，依法自應推定系爭登記之申請書及所附土地、建築改良
      物所有權買賣移轉契約書為真正，故可認定原告應曾知悉
      並同意移轉系爭房地予被告。
　⒏從而，依黃劉秀幸之證述，可知於95年間，因原告繳付貸款
    負擔過重，故由原告商議將系爭房地出售予被告，轉由被告
    共同繳付貸款，當可認定雙方已有成立買賣契約之意思表示
    合致；另觀原告於系爭房地移轉前，就曾自行申請印鑑登記
    、印鑑證明，且由原告本人申請之印鑑證明，亦已作為系爭
    登記申請資料之一部；並查黃劉秀幸已證述，系爭登記上有
    關系爭印鑑章之用印，均為原告本人親自蓋用，可認原告應
    已知悉並同意移轉系爭房地予被告；末查原告除於95年8月3
    0日曾收受黃振峯給付之70萬元外，原告於95年11月10日對
    玉山銀行所具之3,955,349元債務，亦因黃振峯清償而消滅
    ，可認被告確實就系爭房地之移轉，給付一定程度之對價。
    綜合上開情狀，應可認定兩造就「特定財產權之移轉」及「
    為取得前開移轉而願支付對價」已形成意思表示合致，系爭
    行為當屬成立且有效。
　⒐又原告雖主張系爭行為有違反民法第71條，然經本院闡明後
    ，仍稱其欲確認系爭行為屬「不存在」，而非無效（見本院
    卷第115頁至第116頁），本院自應以原告之聲明為判斷。又
    經本院上開證據調查之結果，系爭行為既屬原告知悉且同意
    ，難認有何原告主張違反強制、禁止規定情事，該等行為當
    屬有效且已存在，被告既係合法取得系爭房地之所有權，自
    無需塗銷系爭登記。
四、綜上所述，原告請求確認系爭行為不存在，並依民法第767
    條規定，請求被告塗銷系爭登記並回復予原告所有，均為無
    理由，應予駁回。
五、本件事證已臻明確，兩造其餘攻擊防禦方法及所提證據，經
    核與判決結果不生影響，不逐一論述，併此敘明。
六、訴訟費用負擔之依據：民事訴訟法第78條。
中　　華　　民　　國　 111　　年　　11　　月　　18　　日
                  民事第九庭  法　官　葉晨暘
以上正本係照原本作成。　　　　　　　　　
如對本判決上訴，須於判決送達後20日內向本院提出上訴狀。如
委任律師提起上訴者，應一併繳納上訴審裁判費。　　　　　
中　　華　　民　　國　　111 　年　　11　　月　　18　　日
                              書記官  吳良美
【附表一】
編號 地號或建號 登記 原因  登記日期 登記所有權人 應有部分 甲1-1 高雄市○鎮區○○段○○段0000號土地（地目建、面積45平方公尺） 買賣 95年9月29日 黃振峯 2分之1 甲1-2 高雄市○鎮區○○段○○段000號建物（門牌號碼：高雄市○鎮區○○街000巷00號） 買賣 95年9月29日 黃振峯 2分之1 甲2-1 高雄市○鎮區○○段○○段0000號土地（地目建、面積45平方公尺） 買賣 95年9月29日 黃振榮 2分之1 甲2-2 高雄市○鎮區○○段○○段000號建物（門牌號碼：高雄市○鎮區○○街000巷00號） 買賣 95年9月29日 黃振榮 2分之1 乙1 高雄市○鎮區○○段○○段0000號土地(地目建、面積82平方公尺） 買賣 95年9月29日 黃振峯 全部 乙2 高雄市○鎮區○○段○○段000000號土地（地目建、面積6平方公尺） 買賣 95年9月29日 黃振峯 全部 乙3 高雄市○鎮區○○段○○段000○號建物（門牌號碼為高雄市○鎮區○○街000號） 買賣 95年9月29日 黃振峯 全部 
【附表二】
編號 被告辯稱約定買賣價金 數額（新臺幣） 附表一編號甲1-1不動產 1,305,000元  附表一編號甲2-1不動產  附表一編號甲1-2不動產 134,500元  附表一編號甲2-2不動產  附表一編號乙1不動產 2,552,000元  附表一編號乙2不動產  附表一編號乙3不動產 413,600元 合計 4,405,100元